【裁判字號】    99,訴,1439
【裁判日期】    991210
【裁判案由】    給付違約金
【裁判全文】
臺灣臺北地方法院民事判決              99年度訴字第1439號
原      告  鄧秋芳
訴訟代理人  許俊仁律師
被      告  蔡洲派
訴訟代理人  黃景安律師
上列當事人間給付違約金事件，本院於民國99年11月16日言詞辯
論終結，判決如下：
    主      文
被告應給付原告新臺幣伍佰壹拾伍萬元，及自民國九十九年六月
二十三日起至清償日止，按年息百分之五計算之利息。
訴訟費用新臺幣伍萬壹仟玖佰捌拾伍元由被告負擔。
本判決於原告以新臺幣壹佰柒拾貳萬元供擔保後，得假執行；但
被告如以新臺幣伍佰壹拾伍萬元為原告預供擔保後，得免為假執
行。
    事實及理由
甲、程序方面：按當事人得以合意定第一審管轄法院。但以關於
    由ㄧ定法律關係之訴訟為限。前項合意，應以文書證之，民
    事訴訟法第24條定有明文。本件依兩造所訂不動產買賣契約
    書第14條，合意以標的物所在地法院為管轄第一審法院，而
    本件買賣標的物係在臺北市大安區，故本院就本件給付違約
    金之訴自有管轄權。
乙、實體方面：
一、原告起訴主張：原告於98年10月24日向被告購買其所有坐落
    於臺北市○○區○○段2小段第600地號（權利範圍合計200/
    1200）及其上同地段第679號（門牌號碼為臺北市大安區○
    ○○路○段233巷11號4樓）、681地號（門牌號碼為臺北市大
    安區○○○路○段233巷11號6樓）建物及臺北市○○區○○
    段2小段1233號建物（上開建物地下室2個停車位）（下稱系
    爭不動產），兩造並於同日簽訂不動產買賣契約書，約定買
    賣總價合計新臺幣（下同）1億3百萬元，原告依約分別給付
    簽約款及定金合計515萬元（0000000＋0000000=00 00000）
    。殊知於辦理所有權移轉登記時經由承辦代書告知，系爭不
    動產業經第三人為訴訟繫屬登記，經查，就本件系爭不動產
    已於簽訂買賣契約前即98年10月14日經台灣高等法院98年度
    重上字第178號為被告敗訴之判決，並諭令撤銷被告與訴外
    人洪雅蕙間之買賣契約債權行為及所有權移轉登記行為，被
    告應將系爭不動產所有權移轉登記予以塗銷。經原告發存證
    信函限期催告被告解決上開不動產遭訴訟繫屬登記，然屆期
    被告仍未塗銷該訴訟繫屬登記，原告因此發函向被告表示解
    除契約之意思表示，並依系爭不動產買賣契約的10 條第1項
    第2款規定，請求被告加倍返還已收受之買賣價金。並聲明
    ：(一)被告應給付原告515萬元，及自起訴狀繕本送達翌日起
    至清償日止，按年息5%計算之利息；(二)願供擔保請准宣告假
    執行等情。
二、被告則以：
  (一)被告與訴外人余宗澤間之塗銷移轉登記事件，業經本院於98
    年2月17日為被告勝訴之判決，被告乃於98年10月上旬委託
    訴外人信義房屋仲介股份有限公司（下稱信義公司）代為仲
    介銷售系爭不動產，詎於兩造簽訂不動產買賣契約前（即98
    年10月22日）收受台灣高等法院98年度重上字第178 號敗訴
    判決，為此於兩造簽訂不動產買賣契約當日（即98 年10月
    24日），即告知原告有關其與第三人余宗澤間之訴訟業經台
    灣高等法院為敗訴判決，並要求取消買賣，惟原告以系爭不
    動產尚未經第三人實施保全程序予以假處分，並不影響被告
    履行系爭買賣契約，然被告為保全自身權益，迺於系爭不動
    產買賣契約第17條其他約定事項增列第11 項「雙方合意本
    物件若於過戶前有被法院查封或假扣押等禁止處分情形產生
    ，而賣方無法排除時，雙方合意無條件解除本買賣契約，流
    程中所產生之印花稅、謄本費、代書費等相關費用皆由賣方
    負擔」。嗣於原告辦理所有權移轉登記時發現系爭不動產經
    台北市大安地政事務所為訴訟繫屬登記，兩造為此協商解除
    買賣契約事宜，惟原告要求被告提出515萬元保證金，保證
    於訴訟勝訴時履行買賣契約，為被告所拒絕。被告因此於98
    年11月27日催告原告辦理解除契約，訴外人信義公司於98年
    12月16日將原告在履約專戶內之價金返還原告，原告並將定
    金100萬元之債權轉與予訴外人安信建築經理股份有限公司
    （下稱安信公司），安信公司已對被告提起返還定金訴訟，
    經被告與安信公司於99年6月23日成立調解，並於99年7月9
    日將100萬元交付安信公司代理人吳保任律師，安信公司亦
    撤回本院99年度司執全字第338號假扣押執行事件。
  (二)再者，兩造於系爭不動產買賣契約第17條增列第11項之約定
    ，並未如同契約第10條第1項第2款約定須加倍返還已給付之
    價金，依後來約定優於前面約定適用之原則，兩造系爭不動
    產買賣契約應無條件解除，原告請求加倍返還已付價金，為
    無理由。
  (三)並聲明：1.駁回原告之訴及假執行之聲請；2.如受不利判決
    ，願供擔保請准宣告免為假執行。
三、得心證之理由：
  (一)本件原告主張其向被告購買其所有，位於台北市○○○路○
    段233巷11號4樓、6樓房屋土地（以及地下室車位二個），
    雙方乃於98年10月24日簽訂不動產契約書，但嗣後請領上開
    房屋土地登記謄本時，發現其上已經有第三人為訴訟登記之
    記載等情，業據原告提出：合約書、不動產買賣契約書、建
    物登記謄本、土地登記謄本、存證信函資為佐證，且為被告
    所是認，應堪採信。
  (二)其次，在系爭房地經訴訟登記即於登記謄本上記載：「依台
    灣台北地方法院98年11月2日民事事件已起訴證明書辦理註
    記，本件不動產現為該院97年度重訴字第571號事件訴訟中
    」等情，有土地建物謄本在卷可據（卷第24頁至第28頁），
    而台北市大安地政事務所於98年11月6日，以98年大安字第
    316420號登記申請案辦竣登記在案，復有台北市大安地政事
    務所回函可憑（卷第82頁），應堪認定；又訴外人即本院97
    年度重訴字第571號之原告余宗澤，與被告洪雅蕙、蔡洲派
    就請求塗消移轉登記事件，於98年2月17日裁判原告之訴駁
    回，惟經訴外人余宗澤上訴，由台灣高等法院以98年度重上
    字第178號受理後，於98年10月14日判決：「原判決廢棄。
    被上訴人洪雅蕙與蔡洲派就坐落台北市○○區○○段二小段
    0000-0000地號土地所有權權利範圍12分之2，及坐落同段00
    000-000、00 000-000、00000-000建號即門牌號台北市○○
    ○路○段233巷11號4樓、台北市○○○路○段233巷11號6樓、
    台北市○○○路○段233巷9號地下房屋所有權全部，於民國
    96年7月30日所為買賣契約之債權行為，及於96年7月30日完
    成之所有權移轉登記物權行為，均予撤銷。被上訴人蔡洲派
    應將其就前項不動產，於民國96年7月30日所為之所有權移
    轉登記塗銷。第一、二審訴訟費用由被上訴人負擔。」，而
    為余宗澤勝訴之判決等情，有本院97年度重訴字第571號、
    台灣高等法院以98年度重上字第178號判決書在卷可按（卷
    第56-69頁），因此，於雙方於98年10月24日就系爭房地簽
    訂不動產買賣契約書時，依照台灣高等法院之判決，被告就
    系爭房地之買賣契約債權行為及所有權移轉登記物權行為均
    已撤銷，並所有權移轉登記塗銷，可資認定。
  (三)雖然，被告以：其於簽約時已經告知原告高院判決結果而拒
    絕簽約，但原告認為第三人未採取假處分之行為，被告仍可
    以簽訂買賣契約，因此，被告乃要求在買賣契約書第17條其
    他約定事項加註第11項以為保護自身權益等情以為答辯，然
    而：被告主張係原告認為「台端以第三人並外採取假處分之
    法律行為，指本人仍可以簽訂買賣」等情（卷第71頁），為
    原告所否認，且被告亦未提出任何證據以資證明，尚不足採
    ；而且，雙方買賣契約書第17條其他約定事項第11項部分固
    記載：「雙方合議本建物若於過戶前有被法院查封或假扣押
    等禁止處分情形發生，而賣方無法排除時，雙方合議無條件
    解除本買賣契約」等情，有買賣契約書在卷可憑（卷第11、
    21頁），然而，台灣高等法院以98年度重上字第178號事件
    係對被告及訴外人洪雅蕙全部敗訴之裁判，已如前述，是依
    照該判決之結果，乃認系爭房地為訴外人洪雅蕙名下之財產
    ，則依照被告之答辯，第17條其他約定事項第11項乃係為保
    障其自身權益所訂立，則理當在該條文中針對台灣高等法院
    判決敗訴部分予以約定，才能達到保障自身利益之目的，但
    是，該其他約定事項第11項卻記載與本案毫無關聯之『被法
    院查封或假扣押等禁止處分』之狀況，但是對於該訴訟進行
    之情事卻隻字未提，尤其，對台灣高等法院上揭判決主文所
    諭知之『法律行為被撤銷、所有權移轉登記塗銷』之部分，
    亦未列入契約無條件解除之事由，用以達成被告免責之目的
    ，且就相關聯之『假處分』之情況亦未列入，從而，雙方買
    賣契約書第17條其他約定事項第11項部分所記載之內容，顯
    然與台灣高等法院上揭判決內容，毫無關聯，也無法達成被
    告所答辯保障自身利益之目的，是被告上揭答辯，顯然與常
    情不符，應不足採。
  (四)再者，證人即擔任本件交易仲介之信義房屋仲介股份有限公
    司人員張育瑋證稱：「（在98年10月間在信義房屋任職？）
    是。認識（原告及被告），因為介紹房地產買賣。（介紹房
    地產買賣即為系爭不動產？）是，是我代為仲介。（代表哪
    一方？）買方是鄧秋芳小姐。（在買賣契約書簽訂當天98年
    10月24日，是否知悉系爭不動產有涉及訴訟？）不知道。（
    98年10月24日當天被告的經紀人或是被告本人是否有告訴證
    人或是原告說系爭不動產因涉及訴訟敗訴？）都沒有。（係
    爭的買賣為何後來沒有辦法辦理過戶？）因代書在辦理過戶
    之前會再調一次謄本，看是否有問題，才發現房子有被加註
    壹條訴訟登記，名詞我不確定，就是有在訴訟，這是代書發
    現通知的。（原告是何時知道的？）是代書告知我們即原告
    ，才知道的。（98年10月24日當天處理了哪些問題？）買方
    出價與售價有差距，所以約在代書事務所，就價格方面做協
    調，大概談了三、四個小時，最後價格才有折衝才成交。（
    除價格外是否有其他爭議？）沒有。（原證1，卷11頁，買
    賣契約書為何會訂立第11款？）是賣方經紀人要求要加註這
    一條，我們的想法是如價格可以，雙方所提之條件不是太離
    譜，我們都會依照他們的意見加註。（賣方經紀人是否有告
    知你要加註你這一條，是因為另外有訴訟，或是訴訟有敗訴
    ，所以才加這一條？）沒有。（發現有加註訴訟登記時，雙
    方有無談要如何處理？）有約協調，由法務主任約雙方協調
    ，買方要求先退回515萬，對方再提存，印象中是這樣，因
    為買方要求要對自己有保障。協調過程中完全沒有提到判決
    結果，後來是經過公司法務依照訴訟登記的案號去查出來的
    ，被告完全沒有提出。」等語；而證人即店長鄭堡聰亦證稱
    ：「認識（原告與被告），是因為系爭房屋買賣認識的。（
    房屋買賣指本件訴訟系爭房屋？）是。（98年10月間在信義
    房屋擔任何工作？）我是店經理。（在98年10月24日雙方簽
    訂買賣契約書的時候，信義房屋是否知悉系爭買賣標的物有
    涉及訴訟？）不知道。（在98年10月24日簽訂買賣契約書時
    ，被告有告訴原告或信義房屋說他們訴訟已經敗訴？）無。
    （何時知悉？）在成交後，約兩個禮拜左右，過戶前去調資
    料做最後確認時，發現有訴訟登記，那時才確切瞭解這件事
    情。（你們知悉這件事情後如何處理？）先告知法務，再找
    屋主瞭解後作協調。（知悉最後協調結果？）原告要求達到
    保障，希望被告抵押壹個金額提供保障，原告願意等訴訟處
    理完，後來協調沒有結果，因為被告蔡洲派自己不同意這樣
    的作法。我們協調很多次，剛開始蔡洲派同意，後來回去後
    又不同意。（協調當時蔡洲派如何說訴訟結果？）我沒有印
    象，因為被告一直說他和前屋主面臨的困難，至於訴訟結果
    他沒有作太多的說明。也沒有印象他有將裁判書提出來。（
    原證1，卷11頁，為何會加註第11款？）當時是透過賣方經
    紀人，是屋主要求加註，因加註沒有對買方有明顯危害，所
    以認為沒有問題。（賣方的經紀人是否有告知加註第11款是
    因為系爭房地在訴訟中，或是已經敗訴，所以才加註？）沒
    有。（在發現加註後，雙方是如何談的情形？）當時有協議
    書，需要雙方簽名才能協商完成。在現場被告都說好他會儘
    量配合，但是回去後又電話說不行，現場協議書也沒有簽名
    。」等語，足見雙方於簽訂不動產買賣契約書之時，被告根
    本未曾提及與訴外人進行訴訟，且已獲台灣高等法院敗訴判
    決之事，而係承辦代書於辦理過戶時，方細心發現訴訟登記
    之事，而循登記案號方查知，是被告所辯，顯非事實。
  (五)尤其，被告答辯稱買賣契約書第17條其他約定事項加註第11
    項，係要保護自身權益云云，但是，該另案事件中受敗訴不
    利益判決者為被告，可能無法完成履約造成違約情形的也是
    被告，所以被告稱要以上開其他約定事項加註事由規避自身
    之責任，則依此推論的結果，原告除必須依約付款履行之外
    ，同時需要再額外承受被告在另案受敗訴判決之不利益，顯
    然不是兼顧雙方公平之立場；而被告會以其他約定事項加註
    事由規避所有責任保護自己，但是原告以及專業交易仲介之
    信義房屋人員張育瑋、店長鄭堡聰協助下，面對被告已受台
    灣高等法院全部敗訴判決，可能導致買賣契約違約且被告無
    庸承擔任何責任之高度風險下，竟然沒有任何約定對應之事
    項，諸如延緩付款或是由公正第三人暫時保管款項等等機制
    ，用以保障原告之風險，顯然違反常情，是原告主張被告並
    未訴訟敗訴之事，應屬真實，可見被告所辯於簽約時已經將
    訴訟之事告知等情，顯非事實。
  (六)末按給付無確定期限者，債務人於債權人得請求給付時，經
    其催告而未為給付，自受催告時起，負遲延責任。其經債權
    人起訴而送達訴狀，或依督促程序送達支付命令，或為其他
    相類之行為者，與催告有同一之效力。又遲延之債務以支付
    金錢為標的者，債權人得請求依法定利率計算之遲延利息，
    民法第229條、第233條第1項分別定有明文。經查，原告依
    照不動產買賣契約書第10條第1項第2款約定：「經買方書面
    通知限期催告後仍無故不履行時，買方得解除本買賣契約，
    且賣方應將買方已付款項加倍返還予買方，作為違約賠償」
    請求被告給付原告515萬元，及自起訴狀繕本送達翌日起至
    清償日止，按年息5%計算之利息，而被告係於99年6月22日
    收受起訴狀繕本，有本院送達證書附卷可稽（卷第49頁），
    則原告請求自起訴狀送達翌日（即99 年6月23日）起至清償
    日止之法定遲延利息，即屬有據，應予准許。
  (七)綜上所述，原告主張依不動產買賣契約書第10條第1項第2款
    約定，請求被告給付原告515萬元，及自99年6月23日起至清
    償日止，按年息5%計算之利息，為有理由，應予准許。
四、本件事證已臻明確，兩造其餘攻擊防禦方法及聲請傳喚證人
    ，經本院斟酌後，認為均不足以影響本判決之結果，爰不一
    一論述，附此敘明。
五、兩造均陳明願供擔保聲請宣告假執行及免為假執行，經核尚
    無不合，爰分別酌定相當之擔保金額宣告之。
六、據上論結，原告之訴為有理由，依民事訴訟法第78條、第
    390條第2項、第392條第2項，判決如主文。
中    華    民    國    99    年    12    月    10    日
                  民事第七庭    法  官  蘇嘉豐
以上正本係照原本作成。
如對本判決上訴，須於判決送達後20日內向本院提出上訴狀。如
委任律師提起上訴者，應一併繳納上訴審裁判費。
中    華    民    國    99    年    12    月    10    日
                                書記官  林鈞婷

司法院資訊處製作；財團法人民間司法改革基金會備份。
